台灣高等法院民事判決　九十一年度上字第二九一號
　　　上　訴　人　　甲○○
　　　被上訴人　　　福德爺神明.
右當事人間請求排除侵害事件，上訴人對於中華民國九十一年二月二十六日台灣板橋
地方法院八十九年度訴字第一五三二號第一審判決提起上訴，本院判決如左：
    主    文
上訴駁回。
第二審訴訟費用由上訴人負擔。
    事　　實
甲、上訴人方面：
  壹、聲明：
    一、原判決廢棄。
    二、被上訴人在第一審之訴及假執行之聲請駁回。
    三、若受不利之判決，願供擔保請准免為假執行。
  貳、陳述：除與原判決相同者茲引用外，補稱略以：
    一、系爭土地自日據時代起即以「福德爺」為所有權登記名義人，其管理人則為
        葉天生（民國三十六年七月一日登記管理人則為李泉），另一派下員則為李
        泉。惟前述二人死亡後，此筆土地之租金收入即長期由李泉之子孫無憑經辦
        ，因無所憑據，李金墩（即李泉之孫）於民國八十年二月四日召集派下員聚
        餐，此次餐會中，派下員除選任李金墩為管理人外，並約定土地租金由李簡
        進負責向承租人收取每年租金後交給管理人李金墩，另由李金墩於每年農曆
        二月初二會餐時應報告前年租金收支明細，並按原六股即李桃園、傅林統、
        葉月娥、甲○○（即上訴人）、李財利、李炳坤為分配收益。依該會議記錄
        內之記載，兩造均為「福德爺」之派下員，惟李金墩於會議後，除未將租金
        分配予全體派下員，更進而與葉月娥於八十九年六月五日未經全體派下員之
        同意，即擅自向台北縣鶯歌鎮公所申請成立「福德爺神明會」，並私自訂定
        規約將葉月娥以外之「福德爺」派下員違法併除在外。按內政部七十八年內
        民字第七四八三一０號函意旨，民政機關受理神明會員（信徒）名冊，僅係
        代為公告性質，行政機關所發之會員（信徒）名冊，並無確定私權之法律上
        效力，職是被上訴人所提之會員名冊並無確定私權之效力，換言之，上訴人
        仍係系爭土地之公同共有人之一。
    二、即使不採上訴人前述意見，惟李金墩曾委任律師發函予上訴人承認上訴人為
        「福德爺」六股派下員之一，並有收取土地租金之權利，且上訴人所有房屋
        並非無權占有系爭土地，兩造間係有租賃關係之存在，上訴人並以應收租金
        抵扣應繳之租金。
    三、被上訴人管理人李金墩未經合法選任，其提起本件訴訟，自屬法定代理人之
        適格要件欠缺，即應按訴訟成立要件欠缺予以駁回。
乙、被上訴人方面：
  壹、聲明：
    一、上訴駁回。
    二、第二審訴訟費用由上訴人負擔。
  貳、陳述：除與原判決相同者茲引用外，補稱略以：
    一、上訴人未於鶯歌縣鎮公所公告會員名冊及財產清冊後三十日內提出異議，其
        於第一審言詞辯論終結後始提出上證二、三，依民事訴訟法第一九六條及第
        四四七條規定，實有意圖延滯訴訟或因重大過失，逾時始行提出攻擊方法，
        而有礙訴訟。
    二、本件請求上訴人拆屋還地係為管理神明會財產事宜所必要，符合民法第八二
        八條第二項之「另有規定」，是李金墩以管理人身份訴請上訴人拆屋還地予
        被上訴人，自屬合法。
　　三、內政部台內民字第七四八三一０號函僅係闡釋民政機關受理神明會會員名
　　　　冊公告事項之疑義，與被上訴人已依法完成公告程序，並經鶯歌鎮公所審核
　　　　後准予備查，情況顯不相當；而李金墩為被上訴人管理人之事實既經鶯歌鎮
　　　　公所審核同意備查，有八九北縣鶯民字第八０六０號函為證，李金墩即有合
　　　　法代理被上訴人為訴訟行為之權，且神明會申請登記經公告後，既有人對其
　　　　所有之不動產（土地）及信徒資格提出異議，自應循司法途徑解決，今上訴
　　　　人未於公告期間內提出異議，於事後始爭執李金墩管理人身份有無，舉輕以
　　　　明重，更應循司法途徑解決。
    四、系爭土地為上訴人無權占有並於其上興建違章建築，雖上訴人稱兩造間尚存
        租賃關係云云，惟查被上訴人早於八十七年六月十日以八十七年傑權律字第
        一０一號函，以其積欠租金為由依法終止租約，故上訴人無權占有系爭土地
        之事實當無疑義。
    理　　由
一、被上訴人主張：坐落臺北縣鶯歌鎮○○○段第六一五地號土地（下稱系爭土地）
    為被上訴人所有，詎上訴人在系爭土地上搭建如原判決附圖斜線部分所示之違章
    建築即門牌號碼臺北縣鶯歌鎮○○○路三四０號房屋（下稱系爭房屋），無權占
    有系爭土地面積零點零一四一公頃等情，爰依民法第七百六十七條中段之規定，
    求為命上訴人將系爭房屋拆除，將所占用之土地返還被上訴人之判決。
    上訴人則以：李金墩非合法選任之管理人，故其以福德爺神明會之管理人身分提
    起本件訴訟，自屬欠缺法定代理人之適格要件，本件當按訴訟成立要件欠缺予以
    駁回。又李金墩曾以律師函承認上訴人為「福德爺」六股派下員之一，並有收取
    土地租金之權利，且上訴人所有房屋並非無權占有系爭土地，兩造間係有租賃關
    係之存在，上訴人並以應收租金抵扣應繳之租金，上訴人自非無權占用系爭土地
    等語，資為抗辯。
二、被上訴人主張系爭土地為被上訴人福德爺神明會所有，上訴人所有之系爭房屋占
    用系爭土地如原判決附圖斜線部分所示面積零點零一四一公頃之事實，業據提出
　　土地登記謄本、土地所有權狀影本各一份為證，並經原法院會同台北縣樹林地政
　　事務所測量人員履勘現場測量屬實，有勘驗筆錄及複丈成果圖在卷可稽，復為上
　　訴人所不爭執，自堪信為真實。
三、上訴人辯稱李金墩非合法選任之管理人，故其以福德爺神明會之管理人身分提起
    本件訴訟，自屬欠缺法定代理人之適格要件，本件欠缺訴訟成立要件云云。惟查
    ：
  (一)按民事訴訟法第四十條第三項規定：「非法人之團體，設有代表人或管理人者，
    有當事人能力」。所謂非法人團體，須具備下列要件：(1)團體為多數人所組成、
    (2)團體有一定之組織及名稱、(3)團體有一定目的、(4)團體有一定之事務所或營業
    所為其活動中心、(5)團體有獨立之財產，並與其構成員之財產截然有別、(6)團體
    設有代表人對外代表團體、(7)對外為法律行為須以團體名義為之。而臺灣之神明
    會，乃係多數特定人（信徒或稱會員）集資購置財產所組成，以祭祀特定神明為
    主要目的之非法人團體，依民事訴訟法第四十條第三項規定，其設有代表人或管
    理人者，有當事人能力（最高法院八十七年度臺抗字第一三一號判決可資參照）
    。又最高法院八十二年度臺上字第一四四八號判決亦認：「原審既認定『公業福
    德正神』屬神明會，為有當事人能力之非法人團體，即應闡明，並命上訴人改列
    該非法人團體為當事人，而以其管理人為其法定代理人，以節省勞費。．．．」
  (二)被上訴人福德爺神明會由葉天生、李泉平均出資，設於明治三十六年，以信仰奉
    祀神明福德爺為目的，此有福德爺神明會規約書在卷可稽，核與前開非法人團體
    要件相符，依民事訴訟法第四十條第三項規定，應有當事人能力，核先敘明。
  (三)次按當事人能力者，係指得為民事訴訟當事人起訴或受訴之資格而言，此項資格
    之有無，依當事人本身之屬性定之，只須當事人具有民事訴訟法第四十條各項所
    定之要件，即享有當事人能力，至於當事人與特定訴訟標的之關係如何，在所不
    問。而所謂當事人適格，係指當事人就特定訴訟標的有實施訴訟之權能而言，此
    項權能之有無，應依當事人與特定訴訟標的之關係定之。本件被上訴人原為李金
    墩，表明「本於福德爺神明會管理人之名義，代表神明會派下全體訴請上訴人拆
    屋還地」，就李金墩個人觀察，其當事人能力並無欠缺；又被上訴人李金墩代表
    「福德爺神明會」請求上訴人拆屋還地，雖表明「返還予被上訴人」，惟其既代
    表「福德爺神明會」，非欲以個人名義取得系爭土地，審酌訴訟主體與訴訟標的
    間之關係，應認李金墩就系爭土地有實施訴訟之權能，尚無當事人不適格之情事
    ，至於其訴有無理由，係另一問題。惟福德爺神明會既為有當事人能力之非法人
    團體，而系爭土地所有權人亦為「福德爺」，應以「福德爺」自己名義起訴。被
    上訴人嗣改列為「福德爺神明會」，管理人李金墩為其法定代理人，其訴訟主體
    仍屬同一，不生訴訟主體變更之問題，僅係更正法律上之陳述，上訴人抗辯被上
    訴人為訴之變更未得其同意云云，容有誤會，難以採信。
  (四)查臺灣之神明會，乃係多數特定人（信徒或稱會員）集資購置財產所組成，以祭
    祀特定神明為主要目的之非法人團體。本件被上訴人福德爺神明會由葉天生、李
    泉平均出資，設立於明治三十六年，以信仰奉神明福德爺為目的。又該神明會會
    員死亡時之繼承，依神明會規約書第四點規定：「(1)會員死亡時，由該死亡會員
    之長子繼承；(2)如長子不願繼承或無長子繼承，可由該死亡會員之繼承人中互推
    一人繼承，亦可兄份弟繼；(3)會員若無生育男子時，得由女子繼承，若無直系血
    親卑親屬者，得由養子女媳婦代為繼承；(4)若該會員無生育子女者，由該會員之
    兄弟或其兄弟之子女中推定一人繼承。」，由於福德爺神明會成立時，僅有葉天
    生、李泉二名會員，依上開繼承慣例，僅由一人繼承之，故現在會員亦僅有李金
    墩、葉月娥二人，上訴人抗辯該神明會僅有會員二人，質疑應有其他會員，李金
    墩未經全體會員選任為管理人云云，並未提出確切證據證明之，不足採認。而上
    開神明會於八十九年三月二十八日聲請臺北縣鶯歌鎮公所公告其會員名冊及財產
    清冊，以徵求異議，經公告日起三十天後無人異議，依臺灣省祀公清理辦法第十
    一點規定聲請主管機關備查，臺北縣鶯歌鎮公所業已同意備查，有該所八十九年
    六月十四日八九北縣鶯民字第八０六０號函可憑。又福德爺神明會於八十九年五
    月二十六日召開會員大會，選任會員李金墩為管理人（任期自八十九年五月二十
    六日起至九十四年五月二十五日止）及訂定規約，業經本院依職權調閱臺北縣鶯
    歌鎮辦理福德爺神明會第一次申請備查李金墩申請理人及規約備查之卷宗及所附
    規約書會員名冊、不動產清冊、第一次會員大會會議紀錄、登載於太平洋公報之
    公告、臺北縣鶯歌鎮公所函等資料可稽。從而，李金墩既經全體會員選任為管理
    人，為福德爺神明會之法定代理人，代表被上訴人起訴，其代理權並無欠缺。
四、上訴人又辯稱其係自江寶取得會員之權利資格，為「福德爺」六股派下員之一，
    並有收取土地租金之權利，且系爭房屋並非無權占有系爭土地，兩造間係有租賃
    關係之存在，上訴人並以應收租金抵扣應繳之租金，上訴人自非無權占用系爭土
    地云云，惟查：
  (一)依上訴人所提出之不動產買賣契約書所載，上訴人係於六十四年十月二十日向江
    寶之繼承人鄭光卿購買坐落「臺北縣鶯歌鎮○○○段第六一五、六二一之一地號
    所在，建號第一四四號，本國式土角住家壹棟，建坪一十一坪二六○，所有權全
    部連同增建房屋三十餘坪依照現狀包括建築基地之持分全部」（見本院卷第五二
    至五四頁），而系爭房屋坐落之土地係六一五地號，而非六二一之一地號，且系
    爭房屋占地面積零點零一四一公頃約為四十二餘坪，亦非三十餘坪，故單憑該不
    動產買賣契約書尚難認系爭房屋即為上訴人向江寶之繼承人鄭光卿所購買之房屋
    。至上訴人所提出之他項權利證明書及建物附表雖載明地上權人及建物所有權人
    均為江寶（見本院卷第五五、五六頁），但查其上所載之地號為六二一之一地號
    ，並非系爭土地，該地上權亦未登記於現在之土地登記謄本上，雖六二一之一地
    號土地於九十年二月十二日與系爭土地合併，有土地登記謄本可稽（見本院卷第
    三九、一五三頁），亦不足證明上訴人已因買賣而取得系爭土地之地上權或取得
    被上訴人之會員權利。
  (二)上訴人主張其向江寶之繼承人鄭光卿購買系爭房地時，即口頭約定同時受讓六分
    之一之福德爺會員權利等語（見本院卷第二七頁），惟被上訴人否認江寶為其會
    員，上訴人就此有利於己之事實，又未舉證證明，其此部分之抗辯自非可採。
  (三)被上訴人於八十年二月四日之會議記錄雖載有「按原六股分配收益」等字樣，並
    經上訴人、傅林統、李炳坤、李桃園、、李財利、葉月娥等六名會員簽名（見本
    院卷第四十頁），惟業經本院向台北縣鶯歌鎮公所調閱被上訴人申請備查全卷觀
    之，其佐證相片中之木牌載有「明治三十七舊貳月貳日葉李姓親族感謝神恩冀求
    福德爺神光拱照富庶平安今列葉天生、李泉平均出資購地在桃園廳海山堡橋仔頭
    庄六百拾五番六百貳拾壹番將地租金祭祀福德爺後聚餐一團和氣永為定規」，其
    繼承慣例為「由死亡會員之長子一人繼承。長子不願繼承或無長子可繼承時，由
    會員該會員之繼承人中互推定一人繼承。會員無生育男子者，得由女子繼承，會
    員無生育子女者由該會員之兄弟或其兄弟之子女中推定一人繼承。」，故被上訴
    人之會員應僅有二人，再參以被上訴人管理人李金墩稱：「我父親交代福德爺有
    六份，不知是何人，甲○○說已向鄭光卿買了福德爺權利，故才通知他來開會的
    ，後來我依法經公告過，無人來申報權利的。」等語，證人即代書沈焜鎮證稱：
    「當時李金墩來找我要辦理變更神明會的管理人，我叫他要拿派下員的證件來辦
    理，．．．（法官問：開會的人員如何來的知情否？），不知道（法官問：他去
    找你要辦變更登記時，又隔多久，你再參與開會？）隔好幾年了．．．。」（見
    本院卷第一二八頁），及證人傅林統證稱：「這會議上的簽名是我簽的沒錯，當
    初是李金墩打電話通知我去開會的，開會之前我不知有這福德爺神明會，我到現
    場李金墩說我祖父也是福德爺會員之一，我沒有聽過父親提及此事．．．。（法
    官問：何以你非會員之一？誰通知你去辦理登記？）李金墩通知我們，由李金敦
    請代書辦理福德爺派下員，我們有拿戶口謄本去辦理，後來無法辦成，我也就算
    了，以前也非派下員。」等語（見本院卷第一○七、一○八頁），而參與會議之
    人，除傅林統及上訴人外，其餘之李炳坤係原管理人李泉長男之長男（已於八十
    四年六月十九日死亡，由李金墩繼承為會員）、李桃園係李泉次男之長男、李財
    利係原管理人李泉三子之次男（已於八十二年六月六日死亡）、葉月娥則為原管
    理人葉天生之媳婦仔之長女（見原審卷第五五頁會員系統表），並非全部為依被
    上訴人繼承慣例所規定之會員，足證該次會議係李金墩為辦理管理人變更登記所
    召開，且為湊足其父曾告知之六份而任意找六人開會，其所為之會議結果，當無
    拘束被上訴人之效力。上訴人雖否認被上訴人僅由葉天生、李泉二人出資及前述
    繼承慣例之事實，惟上訴人迄未舉證證明被上訴人之原始會員即出資人除葉天生
    、李泉二人外，尚有何人，亦未舉證證明被上訴人之規約及繼承慣例非被上訴人
    所提出於台北縣鶯歌鎮公所之規約及繼承慣例，則其空言主張其亦為被上訴人之
　　會員，為系爭土地之公同共有人云云，即非可採。
  (四)上訴人雖又辯稱兩造間係有租賃關係之存在，上訴人並以應收租金抵扣應繳之租
    金，自非無權占用系爭土地云云，並提出李金墩委託律師致上訴人之律師函為證
    ，惟查該律師函固載有「李金墩稱上訴人承租土地建屋所欠租金與其得為分配之
    租金收入互為抵銷」之意旨，但該函係八十八年五月三日發文，而李金墩係於八
    十八年六月十四日始經李元之繼承人推舉為會員，再經會員葉月娥推舉為管理人
    ，此有推舉書附於前述被上訴人向台北縣鶯歌鎮公所申請備查全卷內，則李金墩
    於委託律師發函時尚非被上訴人之會員，更非被上訴人之管理人，自無權為被上
    訴人處理系爭土地之出租及主張抵銷租金等事宜，且台北縣鶯歌鎮公所於八十九
    年三月二十八日以北縣鶯民字第三八三一號公告被上訴人會員名冊、系統表及財
    產清冊，上訴人亦未於公告所定之三十日內提出異議，台北縣鶯歌鎮公所並已於
    公告期滿後發給會員全員證明書，足證上訴人亦不認其為被上訴人之會員，而被
    上訴人否認兩造間有租賃關係之存在，上訴人就此有利於己之事實，並未舉證證
　　明，復自承其從未繳租金等語（見本院卷第一二六頁），自難單憑前述律師函即
　　認兩造有租賃關係之存在，故上訴人辯稱其就被上訴人所收取之租金有六分之一
　　之分配權，得以應收租金抵扣應繳之租金云云，並不足採。
五、綜上所述，上訴人未能證明其所有之系爭房屋占用系爭土地有何正當權源，則被
　　上訴人主張上訴人無權占用系爭土地為可採，從而被上訴人本於民法第七百六十
　　七條中段之法律關係，請求上訴人拆除系爭房屋後將系爭土地返還被上訴人，為
　　有理由，應予准許。原審為上訴人敗訴之判決，並為假執行之宣告，並無違誤，
　　上訴意旨，指摘原判決不當，求予廢棄，為無理由，應駁回其上訴。
六、據上論結，本件上訴為無理由，爰判決如主文。
中　　　華　　　民　　　國　　九十一　　年　　 十一 　　月　　 十三 　　日
　　　　　　　　　　　　　　　　民事第三庭
                                  審判長法  官　張  宗  權
                                        法  官　吳  秀  美
　　　　　　　　　　　　　　　　　　　　法　官　蕭　艿　菁
右正本係照原本作成。
如不服本判決，應於收受送達後二十日內向本院提出上訴書狀，其未表明上訴理由者
，應於提出上訴後二十日內向本院補提理由書狀（均須按他造當事人之人數附繕本）
上訴時應提出委任律師或具有律師資格之人之委任狀；委任有律師資格者，另應附具
律師及格證書及釋明委任人與受任人有民事訴訟法第四百六十六條之一第一項但書或
第二項（詳附註）所定關係之釋明文書影本。
中　　　華　　　民　　　國　　九十一　　年　　 十一 　　月　　 十四 　　日
　　　　　　　　　　　　　　　　　　　　書記官　尤　峰　惠
附註：
民事訴訟法第四百六十六條之一（第一項、第二項）：
對於第二審判決上訴，上訴人應委任律師為訴訟代理人。但上訴人或其法定代理人具
有律師資格者，不在此限。
上訴人之配偶、三親等內之血親、二親等內之姻親，或上訴人為法人、中央或地方機
關時，其所屬專任人員具有律師資格並經法院認為適當者，亦得為第三審訴訟代理人
。
